【裁判字號】    98,消債抗,71
【裁判日期】    980724
【裁判案由】    免責事件
【裁判全文】
臺灣臺中地方法院民事裁定            98年度消債抗字第71號
抗  告  人  甲○○
代  理  人  曾彥錚律師
抗告人因聲請免責事件，對於民國98年4月30日本院98年度消債
聲字第75號裁定提起抗告，本院裁定如下：
    主    文
抗告駁回。
抗告費用新臺幣壹仟元由抗告人負擔。
    理    由
一、抗告意旨略以：抗告人原開設小小舞蹈教室教舞維生，收入
    本即非豐。嗣於民國88年不幸罹患子宮頸癌住院手術，術後
    則進行長達2年時間化療，期間所需醫療生活費用，皆以防
    癌險之理賠金新台幣 (下同)70 萬元支應，至化療結束，該
    筆款項亦已用罄。抗告人於術後即回復教舞工作，然因體力
    大不如前，無法負荷以往工作量，導致收入較病前銳減，然
    因舞蹈教學需時時補充新教材以符合潮流，此所以抗告人於
    用卡期間有多筆購買音樂CD及舞蹈DVD之消費 (如台灣寶琦
    華公司、金革公司)。又抗告人於病後需要長期補充生機養
    分，以避免惡疾復發，故於用卡期間亦刷卡購買此等營養補
    充品 (如有機園公司、正直村有機廣場之消費)。至尚有多
    筆百貨公司之刷卡記錄，係為維持舞蹈老師基本形象所添購
    之少量衣物、化妝品，亦有為另行覓職所增置之行頭，且後
    期則更因完全欠缺現金用餐，只能到百貨公司刷卡購買食品
    之窘境。因抗告人術後因身體狀況不佳，導致收入減少、經
    濟拮据，只能以刷卡維持生活，並盡力每月繳交最低應繳金
    額，期待來日收入增加時得已全部清償，孰料卡債如滾雪球
    一般快速增長，至後期甚至須繳4-5萬元，實非抗告人所能
    負荷，其後雖於95年4月間與債權銀行協商成立按月繳納
    13199元，得以有喘息之機，本想依約履行，惟又遇經濟不
    景氣，學舞學生漸少，兼職之幼稚園或社區大學皆招生不足
    而開不成課，加以抗告人年齡漸長，雙膝罹退化性關節炎，
    縱欲覓職增加收入亦困難重重。是原裁定認抗告人有浪費行
    為，圖自己一時生活之快樂安逸，致負擔過重債務等，而為
    不免責之裁裁定，容有誤解，爰依消費者債務清理條例規定
    ，聲請廢棄原裁定，並准予抗告人免責或發為原審法院更為
    裁定等語。
二、按債務人因浪費、賭博或其他投機行為，致財產顯然減少或
    負擔過重之債務，而生開始清算之原因者，法院應為不免責
    之裁定。但債務人證明經普通債權人全體同意者，不在此限
    。消費者債務清理條例第134條第1項第4款定有明文。所稱
    因浪費、賭博或其他投機行為，致財產顯然減少或負擔過重
    之債務，而生清算之原因，顯見債務人於其經濟狀況不佳之
    情形下，猶恣意揮霍、投機，核其所為，於清算之原因有可
    歸責性，自有加以制止之必要，尚不宜使之免責 (見該條款
    立法理由)。所稱浪費或投機行為，係指生活支出超過個人
    收入所應支出之程度或心存僥倖以一時之小投資想博取大利
    益，因而使自己負擔更大債務，而有無浪費或投機行為，端
    視債務人從事該行為時有無詳實之償還計畫或有無以過去實
    證印證投資收益機率大於五成以上或政府、產業預定計畫等
    事實，如無償還計畫、其他預定收入，或無過去實證、政府
    產業預定計畫等，僅是先行花費或以賭博心態從事投機時，
    即屬本款所謂浪費或投機行為，自不應認可免其還款之責。
    次按於具體個案中以何證據認定債務人是否有浪費、投機行
    為，因各個債務人生長、教育環境或職業不同而有不同認定
    標準，如成長於60年代經濟起飛前與經濟起飛後即70年代以
    後之債務人，就其生活經驗容或有不同標準，但認定時以各
    個債務人債務成立前後生活態度判斷當可求其具體妥當性，
    如未積欠債務前，每月平均消費支出為5萬元者，於債務成
    立後，其是否盡其所能增加其他收入，其消費支出是否扣除
    每月應清償債務後餘額範圍內，在最低度生活或教育、職業
    需求範圍內勉力維生，而非維持債務成立前或以一般人之平
    均消費支出為其生活水平，如不願降低生活水平維持最低度
    生活需求者，即屬浪費行為。又其於債務成立後，在無任何
    歷史實證下，仍投資於不熟悉之事業，或仍舉債投資，或投
    資於高度投機之股票、期貨、商品市場，或以一塊錢作三十
    塊錢高桿槓之投機方式，此種浪費或投機行為之人，則非本
    條例所要求救助之人，法院如就此等人輕率給予免責，無異
    為社會帶來不良示範，易啟他人仿而效尤，產生欠債不還之
    錯誤觀念，當非本條例之立法本旨。
三、經查：
(一)抗告人前經本院裁定開始並同時終止清算程序確定在案，有
    裁定書附於原審卷可稽。
(二)又本件抗告人係以教舞維生，其於88年間因罹患癌症，經2
    年治療後，因身體較治療前為虛弱，體力較前為差，教舞項
    目較前減縮，本業收入無法較罹病前為高下，積極面應尋求
    與本業相關之其他收入，消極面應減少開支，如減少置裝費
    、化妝品、餐廳消費、租金等支出，改以與家人同住共食等
    方式取代，而於無預定其他收入下，不宜輕率舉債，惟抗告
    人自90年起，既因本業收入較前為低下時，在無其他預定收
    入計畫下，反向銀行或信用卡公司為信用貸款或現金卡或信
    用卡等高利率融資方式舉債，於每次舉債後，其支出即大增
    ，如至百貨公司 (中友百貨、新光三越百貨、德安購物中心
    、太平洋百貨)、精品店 (四季精品、台鹽生技、老牛皮、
    馥雅商行)或按月至高級餐廳、咖啡廳 (新天地餐廳、星巴
    客)消費或旅遊行為 (新莊客旅)，等非最低度生活所必要之
    消費行為，而每期還款在無其他預定收入下，均以最低額度
    方式清償債務，致累計之債務餘額逐步墊高，於累計餘額到
    達一定程度時，則以借新還舊方式再度以前述高利率融資方
    式舉債清償之前債務，於借新還舊初期伊始，則又再度至前
    揭百貨公司、精品店或高級餐廳消費或為旅遊行為，形成惡
    性循環，直至因債信江河日下，金融機構不再同意舉債下始
    不得不停止前揭過度消費行為，此種無預定收入下以債養債
    方式支應消費支出之行為，不能不認其為前揭條款所稱浪費
    行為。
(三)至抗告人雖以其至百貨公司或精品店消費，係為維持舞蹈老
    師形象或為另尋他業面試時所為置裝費等語。惟抗告人既為
    舞蹈老師，依其專業知識，就服飾、皮革、配飾等品質或款
    式當有一定程度之認識，則其在入不敷出情況下，當選擇品
    質較佳、款式得體，可適用於多數場合之服飾、皮革、配飾
    等，而非以職業需求或另尋他業為由，不斷至精品店或百貨
    公司購買當季服飾為由，掩飾其浪費行徑。而所稱後期無現
    金始至百貨公司商場刷卡以維持三餐所需，亦有本末倒置之
    情事，因其既無現金可外食，當考慮與家人共食，自行烹煮
    果腹，而非至百貨公司商場刷卡方式解決三餐。
(四)綜上，抗告人既圖一時生活安逸，種下高額負擔不能清償之
    結果，欲藉清算程序以免其清償之責，足認抗告人確有因浪
    費或其他投機行為，致財產顯然減少或負擔過重之債務，而
    生開始清算原因乙節，亦有債權人清冊、財產及收入狀況說
    明書、財團法人金融聯合徵信中心當事人查詢個人資料 (
    信用報告)回覆書、稅捐機關95年、96年度各類所得及財產
    資料清單及各債權人陳報之消費及借貸明細資料等附於原審
    卷可考，且本件抗告人即債務人又無法證明其業經普通債權
    人全體同意免責，揆諸上開說明，本件抗告人即債務人不得
    免責，原審為抗告人不免責之裁定，核無違誤，抗告人猶執
    陳詞指摘原審裁定不當，為無理由，應予駁回。
四、據上論結，本件抗告為無理由，依消費者債務清理條例第15
    條、民事訴訟法第495條之1第1項、第449條第1項，裁定如
    主文。
中    華    民    國    98    年    7    月     24    日
              民事第一庭    審判長法官  張瑞蘭
                                  法官  劉正中
                                  法官  陳學德
上為正本係照原本作成
不得抗告。
中    華    民    國    98    年    7    月     24    日
                            書  記  官


司法院資訊處製作；財團法人民間司法改革基金會備份。
